臺灣高等法院高雄分院刑事判決　　　　　　　　八十九年度上更(一)字第二七二號
　　上　訴　人
　　即　被　告　戊○○
　　選任辯護人　王進勝　律師
　　　　　　　　吳建勛
　　　　　　　　黃淑芬
　　上　訴　人
　　即　被　告　己○○
　　選任辯護人　陳豐裕
右上訴人因偽造文書等案件，不服臺灣高雄地方法院八十六年度訴字第五０六號中華
民國八十六年八月十三日第一審判決（起訴案號：臺灣高雄地方法院檢察署八十五年
度偵字第二三六四四、二四一四一、二四二五０、二八一六一號），提起上訴，經判
決後，由最高法院發回更審，暨檢察官移送併辦（併案案號：八十八年度偵字第七三
一四號），本院判決如左：
      主  文
原判決關於戊○○、己○○部分撤銷。
戊○○共同連續行使偽造私文書，足以生損害於他人，處有期徒刑壹年。
己○○無罪。
      事  實
一、戊○○與張孟哲（已判決確定）係夫妻，己○○係戊○○之妹，於民國八十三年
    三月十日，由戊○○為會首，在高雄市○○區○○路十四號住處，召集如附表所
    示互助會，其起會時間、會數、每會金額均如附表所示，張孟哲、己○○則於開
    標後分擔收取會款工作。詎戊○○、張孟哲、己○○（己○○部分未經起訴）竟
    共同意圖為自己不法之所有，基於共同詐欺及行使偽造準私文書之概括犯意，連
    續於附表所示冒標時間，在上開住處，由戊○○在紙上記載利息及偽簽會員丙○○○、甲○○○、辛○○○、乙○之姓名，再持以參與投標，而偽造準私文書後
    行使，分別致生損害於丙○○○、甲○○○、辛○○○、乙○，並使丙○○○、
    甲○○○、辛○○○、乙○及各該次活會會員陷於錯誤，分別交付會款，戊○○
    、張孟哲、己○○共詐得會款八十五萬七千七百元。
二、案經丙○○○、甲○○○、辛○○○、丑○○○、卯○○、子○○、乙○、丁○○○、壬○○、癸○○、寅○○、辰○○訴由台灣高雄地方法院檢察署檢察官偵
    查起訴及移送併辦。
      理  由
甲、有罪部分
一、右揭事實，業據上訴人即被告戊○○（下稱被告）於本院前審供述：「我在標單
    上寫他們名字及金額」、「我八十五年五月十日冒標甲○○○一會，以四千五百
    元得標，於八十四年間冒標丙○○○二會，八十五年再冒標一會，均以三千元標
    得，於八十五年分別以四千元、四千三百元冒標辛○○○二會；於八十五年七月
    以四千元再冒標乙○一會，共冒標七會」、「我有冒標丙○○○三會，甲○○○
    一會、辛○○○二會、乙○一會，共冒標七會」等語（見本院上訴卷第一六七頁
    反面、第一七六頁反面、第一九一頁反面），在本院調查中供述：「（問：你冒
    標的金額多少？）總共七會（問：是你自己寫標單？）是．．．（問：冒標的事
    己○○知道否？）知道，因當初地下錢莊逼得很緊，半夜二、三點地下錢莊來找
    我出去談，己○○也知道。（問：冒標的事己○○有跟你一起做嗎？）我有告訴
    他，地下錢莊逼那麼緊，我也只有冒標一途，才有辦法打過去，他說看我怎麼做
    ，都是他載我出去的，他知道這些情況。」等語不諱（見本院九十年三月十二日
    訊問筆錄）。又告訴人丙○○○、甲○○○、辛○○○、卯○○、乙○、丁○○○、壬○○亦指述上情甚明，且甲○○○、癸○○於原審證稱己○○有收會款等
語（見原審卷第二二八、二二九頁），己○○亦供稱有參與收會款及寫會單之行
    為（見本院上訴卷第四十九頁反面、第一九二頁反面）。復有互助會會單、支票
    、本票在卷可佐。是被告戊○○之自白，應堪信與真實相符。從而，被告戊○○
    與張孟哲、己○○共同行使偽造標單及詐欺犯行，事證明確，均堪認定。
二、按被告戊○○在紙上記載利息及偽簽會員丙○○○、甲○○○、辛○○○、乙○
    之姓名，習慣上已足以表示係民間互助會標單之用意，應認係刑法第二百二十條
    第一項之準私文書。核被告戊○○所為，係犯刑法第二百十六條之行使第二百二
    十條第一項、第二百十條之偽造準私文書罪及同法第三百三十九條第一項之詐欺
    取財罪。被告戊○○、張孟哲、己○○就上開行使偽造準私文書罪及詐欺取財罪
    犯行，有犯意聯絡及行為分擔，均為共同正犯。又被告於附表所示冒標時間，以
    同一之行使偽造準私文書及詐欺行為，同時使尚未得標之活會會員陷於錯誤而交
    付財物，分別係一行為觸犯數個行使偽造準私文書及詐欺罪名，應各依想像競合
    犯之規定從一重處斷。被告戊○○先後多次行使偽造準私文書及詐欺之行為，反
    覆實施而犯同一罪名，顯係基於概括犯意，應依連續犯之規定論以一罪。再被告
    所犯行使偽造準私文書罪與詐欺二罪間，有方法結果之牽連關係，應從一重之行
    使偽造準私文書罪處斷。至被告戊○○在標單上偽簽丙○○○、甲○○○、辛○○○、乙○之署押犯行，為偽造標單準私文書之階段行為，而被告戊○○偽造標
    單之準私文書後復持以行使，偽造之低度行為為高度之行使行為所吸收，故均不
    另論罪。
三、原審以被告罪證明確，予以論罪科刑，固非無見，惟查：(一)原審判決未檢具附表
    ，致對於冒標會員姓名、犯罪時間、地點、方法、金額，均付諸闕如。(二)被告共
    詐得若干會款，亦未認定，均有未洽。(三)被告在未載標單二字之會單上載明會員
    之署押及金額，習慣上已足以表示係民間互助會標單之用意，係刑法第二百二十
    條第一項之準私文書，原審認係一般私文書，從而認係犯刑法第二百十六條、第
    二百十條之行使偽造私文書罪，亦有未合。被告上訴意旨，辯稱未犯罪，雖無理
    由，但原判決此部分既有上述可議之處，自應由本院撤銷改判。爰審酌被告戊○○多次冒標會款，詐騙金額不少，又被告戊○○固與告訴人達成和解，有和解書
    在卷可按，然均尚未履行等一切情狀，量處如主文所示之刑。又被告戊○○偽造
    丙○○○、甲○○○、辛○○○、乙○之標單均未扣案，且依一般常情，標單於
    標會後均已丟棄，故應已滅失，自不宣告沒收。
四、公訴意旨另以：被告戊○○、己○○、張孟哲三人，均明知經濟狀況不佳，無力
    償還借款，猶共同意圖為自己不法之所有，基於概括犯意，連續於八十五年八月
    間起，由被告戊○○向癸○○、黃娟代佯稱：朋友因經商亟需現金週轉等事由，
    擬借貸現金等語，並由被告戊○○簽發其為發票人之支票、本票，及由被告己○○代為簽發張孟哲為發票人之支票作償還之擔保，致癸○○、黃娟代信以為真，
    分別陷於錯誤貸予四百餘萬元、一百七十餘萬元。嗣其等交付之票據均不獲兌現
    ，被告戊○○等亦避不見面，癸○○、黃娟代始知受騙，因認被告戊○○此部分
    行為，亦涉犯刑法第三百三十九條第一項詐欺罪嫌。
五、訊據被告戊○○堅詞否認有此部分詐欺犯行，辯稱其與告訴人癸○○、黃娟代金
    錢往來多年，其向告訴人癸○○、黃娟代借款後，因週轉不靈，致未能還款，並
    未詐欺等語。又參以告訴人癸○○於原審陳稱：「（問：是否有借錢給被告？）
    有．．．被告戊○○稱被倒了很多錢，他先生沒工作，女兒要讀書沒有錢，好朋
友要幫助他，我共借了他四百二十萬．．．八十四年至八十五年八月陸陸續續的
    借．．．我與戊○○是很好的朋友．．．」等語（見原審卷第二二九～二三０頁
    ），在本院陳稱：「八十三年間戊○○開始向我借錢，她有借有還．．．」等語
    （見本院八十九年九月十一日訊問筆錄），另告訴人庚○○在本院陳稱：「都是
    戊○○跟我借錢，自八十三年間開始，一百七十六萬元是累積的．．．八十三年
    間開始有金錢往來」等語（見本院八十九年九月十一日訊問筆錄），另被告戊○○冒標他人會款，已如前述，被告戊○○確係經濟困窘，被告戊○○向告訴人癸○○稱被倒了很多錢、先生沒工作、女兒要讀書沒有錢，亦非虛偽，足佐被告戊○○所辯其與告訴人癸○○、黃娟代已金錢往來多年，其因向告訴人癸○○、黃
    娟代借款後，週轉不靈，致未能還款等語，尚堪採信。再衡諸常情，被告戊○○
    既陸續累積欠款分別達四百二十萬元及一百七十六萬元，是告訴人告訴人癸○○
    、黃娟代應已知被告戊○○無力清償借款，惟告訴人癸○○、黃娟代仍同意借款
    予被告戊○○，告訴人癸○○、黃娟代係基於好朋友情誼同意借款，亦堪認定。
    此外復查無其他積極證據足證被告戊○○有施用詐術取得財物之犯行，被告戊○○此部分犯行尚屬不能證明。然公訴人認被告戊○○此部分犯行與上開詐欺有罪
    部分，為連續犯裁判上一罪關係，故不另為無罪之諭知。
乙、無罪部分
一、公訴意旨以：被告己○○與被告戊○○、張孟哲三人，均明知經濟狀況不佳，無
    力償還借款，猶共同意圖為自己不法之所有，基於概括犯意，連續於八十五年八
    月間起，由被告戊○○向癸○○、黃娟代佯稱：朋友因經商亟需現金週轉等事由
    ，擬借貸現金等語，並由被告戊○○簽發其為發票人之支票、本票，及由被告己○○代為簽發張孟哲為發票人之支票作償還之擔保，致癸○○、黃娟代信以為真
    ，分別陷於錯誤貸予四百餘萬元、一百七十餘萬元。嗣其等交付之票據均不獲兌
    現，被告戊○○等亦避不見面，癸○○、黃娟代始知受騙，因認被告己○○涉犯
    刑法第三百三十九條第一項詐欺罪嫌。
二、訊據被告己○○堅詞否認有此部分詐欺犯行，辯稱係被告戊○○向告訴人癸○○
    、黃娟代借款，因被告戊○○不會騎車，乃偶而幫被告戊○○取款而已，實與其
    無關等語。經查，被告戊○○於本院歷審調查中已供述係其向告訴人癸○○、黃
    娟代借款等語（見本院上訴卷第一七六頁反面、更一卷八十九年九月二十五日、
    九十年三月十二日訊問筆錄），且告訴人癸○○、黃娟代亦迭次陳稱係借款予被
    告戊○○明確（八十五年偵字第二四二五０號卷第二十八、原審卷第頁二二九二
    三０頁、更一卷八十九年九月十一日、九月二十五日、九十年三月十二日訊問筆
    錄）。再參以被告戊○○向告訴人癸○○、黃娟代借款，亦無從證明有施用詐術
    取得財物之犯行，已如前述。從而自不得以被告己○○偶而向告訴人癸○○、黃
    娟代取款一節，即遽認被告己○○有詐欺犯行，被告己○○此部分詐欺犯行，尚
    屬不能證明，原審就此部分遽予論科，自有未合，應予撤銷改判，就被告己○○
    部分諭知無罪之判決。
三、至被告己○○涉犯前述共同行使偽造準私文書罪及詐欺取財罪犯行部分，因未據
    起訴，本院自不得審判，應由檢察官另行偵辦。
丙、檢察官移送併辦被告戊○○八十四年間，向告訴人寅○○佯稱案外人周鐵民要求
    還款，而向告訴人寅○○詐得八十萬元部分，因此部分與被告戊○○上開冒標詐
    取會款之犯罪態樣不同，顯非基於概括犯意為之，自無從併辦。
據上論結，應依刑事訴訟法第三百六十九條第一項前段、第三百六十四條、第二百九
十九條第一項前段、第三百零一條第一項、刑法第二十八條、第五十六條、第二百十
六條、第二百二十條第一項、第二百十條、第三百三十九條第一項、第五十五條、罰
金罰鍰提高標準條例第一條前段，判決如主文。
本案經檢察官彭南雄到庭執行職務。
中      華      民      國    九十一    年      六      月    二十八    日
                              臺灣高等法院高雄分院刑事第二庭
                                  審判長法官  曾永宗
                                        法官  邱永貴
                                        法官  郭玫利
右正本證明與原本無異。
如不服本判決應於收受本判決後十日內向本院提出上訴書狀，其未述上訴理由者，
並得於提起上訴後十日內向本院補提理由書狀（均須按他造當事人之人數附繕本)「
切勿逕送上級法院」。
                                      書記官  高惠珠
中    華    民    國     九十一     年       七       月      二        日
 附表：
┌────┬──────┬──┬────────────┬───────┐
│會期起訖│金額(新台幣)│會員│  冒標之時間及會員名義  │ 詐 得 金 額  │
├────┼──────┼──┼────────────┼───────┤
│3.10.  │一萬元      │人│八十四年二月間以三千元，│二十三萬八千元│
│        │            │    │冒用丙○○○名義，冒標一│              │
│至12.10.│            │    │會。                    │              │
│        │            │    ├────────────┼───────┤
│        │            │    │八十四年三月間以三千元，│二十三萬一千元│
│        │            │    │冒用丙○○○名義，冒標一│              │
│        │            │    │會。                    │              │
│        │            │    ├────────────┼───────┤
│        │            │    │八十五年一月間以三千元冒│十萬五千元    │
│        │            │    │標一會。                │              │
│        │            │    ├────────────┼───────┤
│        │            │    │八十五年五月十日，以四千│七萬八千元    │
│        │            │    │五百元冒用甲○○○名義，│            │
│        │            │    │冒標一會。              │              │
│        │            │    ├────────────┼───────┤
│        │            │    │八十五年三月間，以四千元│九萬一千二百元│
│        │            │    │，冒用辛○○○名義，冒標│              │
│        │            │    │一會。                  │              │
│        │            │    ├────────────┼───────┤
│        │            │    │八十五年四月間，以四千三│六萬零五百元  │
│        │            │    │百元，冒用辛○○○名義，│              │
│        │            │    │冒標一會。              │              │
│        │            │    ├────────────┼───────┤
│        │            │    │八十五年七月十日以四千  │ 五萬四千元   │
│        │            │    │元，冒用乙○名義，冒標一│              │
│        │            │    │會。                    │              │
└────┴──────┴──┴────────────┴───────┘
附錄本判決論罪科刑法條
刑法第二百一十六條：
行使第二百十條至第二百十五條之文書者，依偽造、變造文書或登載不實事項或使登
載不實事項之規定處斷。
刑法第二百一十條：
偽造、變造私文書，足以生損害於公眾或他人者，處五年以下有期徒刑。
刑法第二百二十條第一項：
在紙上或物品上之文字、符號、圖畫、照像，依習慣或特約，足以為表示其用意之證
明者，關於本章及本章以外各罪，以文書論。
刑法第三百三十九條第一項：
意圖為自己或第三人不法之所有，以詐術使人將本人或第三人之物交付者，處五年以
下有期徒刑、拘役或科或併科一千元以下罰金。
                                                                        Ｆ
